臺灣高雄地方法院刑事判決　　　　　　　96年度易字第1035號
公　訴　人　臺灣高雄地方法院檢察署檢察官
被　　　告　乙○○
上列被告因詐欺案件，經檢察官提起公訴（95年度偵字第25010號
），本院判決如下：
    主  文
乙○○幫助意圖為自己不法之所有，以詐術使人將本人之物交付
，處拘役肆拾日，如易科罰金，以銀元佰元（即新臺幣玖佰元
）折算壹日。減為拘役貳拾日，如易科罰金，以銀元參佰元（即
新臺幣玖佰元）折算壹日。
    事  實
一、乙○○可預見將金融帳戶提供他人使用將幫助他人實施詐欺
    犯罪，仍基於縱有人以其金融帳戶實施詐欺犯罪亦不違背其
    本意之幫助故意，於民國93年12月29日在台新國際商業銀行
    太平分行（以下簡稱台新銀行太平分行）開設帳號00000000
    000000號帳戶後，於民國94年1 月下旬某日，在台中縣市某
    處，將其上開帳戶之存摺、提款卡及提款密碼交予姓名年籍
    不詳之詐欺集團成員。該取得上開帳戶存摺、提款卡及密碼
    之詐欺集團成員，復與其他不詳姓名年籍之詐欺集團成員，
    共同基於意圖為自己不法所有之犯意聯絡，由詐欺集團所屬
    成員中之一名男子於94年2 月19日下午1 時35分許致電丙○○，向丙○○佯稱其子為一名梁姓男子借款背書，然該梁姓
    男子已經離開台灣，因此要由其子負起還款責任云云，致丙○○因而陷於錯誤，信以為真，在該姓名年籍不詳之男子指
    示下，前往高雄銀行右昌分行，於同日下午1 時41分許操作
    自動提款機，接續匯款新台幣（下同）十萬元、十八萬元、
    二萬元，分別轉帳匯入台灣中小企業銀行豐原分行，帳號00
    0-0000000000000000號帳戶、中國信託商業銀行新興分行，
    帳號0000000000000000號帳戶及乙○○設立於台新銀行太平
    分行帳號00000000000000號帳戶中，旋遭詐欺集團成員提領
    一空，而受有三十萬元之損害。嗣因丙○○查覺有異，始報
    警查悉上情。
二、案經台中縣警察局豐原分局報告台灣台中地方法院檢察署呈
    請台灣高等法院檢察署檢察長核轉台灣高雄地方法院檢察署
    偵辦。
    理  由
壹  證據能力部分：
一、本案卷附銀行自動櫃員機交易明細表及台新銀行95年5 月16
    日台新作集字第9505688 號函、95年12月19日台新作集字第
    9517281 號函附開戶資料及帳戶資金往來明細、台灣中小企
    業銀行豐原分行95年12月26日豐原字第4609500458號函附資
    金往來明細、中國信託商業銀行94年11月22日中信銀集作第
    0000 00000002 號函附交易查詢表均屬從事業務之人於業務
    上及通常業務過程中所須製作之紀錄文書，依刑事訴訟法第
    159 條之4 第2 款規定，得為證據。
二、證人甲○○於警詢中所為陳述，乃被告以外之人於審判外之
    陳述，經本院按其最新戶籍址、居所地址傳喚甲○○到庭作
    證，惟分別經寄存送達、同居人收受送達後，甲○○並未遵
    期到庭，再經本院派警前往按址拘提，則均因甲○○未按址
    居住，已遷往他處不知去向，而無法如期拘提到院作證，上
    情有卷附送達回證2 件、台灣嘉義地方法院檢察署96年7 月
    26日嘉檢國字96助294 字第018473號函1 件、台灣台中地方
    法院檢察署96年8 月2 日中檢輝勝96助715 字第098097號函
    1 件在卷可稽（見本院卷第39頁、第40頁、第49頁、第50頁
    ），是證人甲○○已因所在不明而無法傳喚，本院審酌甲○○接受司法警察調查時，並未隱瞞被告於93年間至94年年初
    在其公司工作，其妻復曾為被告保管存摺等情（見偵字1469
    1 號卷第16頁），核與被告供稱：其曾受僱於甲○○，並將
    存摺交予甲○○之妻保管乙節相合，可見證人甲○○於警詢
    中所為陳述之信憑性，已有相當之擔保，且其證詞為證明被
    告究有無將銀行存摺交予他人使用之犯罪事實存否所必要，
    依刑事訴訟法第159 條之3 第3 款規定，得為證據。
三、被害人丙○○於警詢中所為陳述，乃被告以外之人於審判外
    之陳述，當事人於本院調查證據時，知有刑事訴訟法第159
    條第1 項之情形，而未於言詞辯論終結前聲明異議，依同法
    第159 條之5 第2 項規定，視為當事人於審判程序同意作為
    證據，本院復審酌該言詞陳述係被害人依其親身經歷所為陳
    述，並經被害人閱覽筆錄內容後親簽捺印，其陳述之信憑性
    已獲相當之擔保，認為適當，得為證據。
貳  實體部分：
一、訊據被告乙○○矢口否認有何幫助詐欺犯行，並辯稱：斯時
    伊受僱於甲○○，伊設立於台新銀行太平分行之帳戶係甲○○為其開戶，伊之存摺均交由甲○○之妻保管，伊並未將存
    摺交予他人使用云云（見本院卷第13頁）。經查：
  (一)被告於93年12月19日在台新銀行太平分行設立帳號00000000
    000000帳戶之事實，有台新銀行95年12月19日台新作集字第
    9517281 號函附開戶資料1 件在卷可稽（見偵字25010 號卷
    第33頁、第34頁），觀諸被告於申設上開帳戶時，除提出身
    分證件影本外，復提出健保卡供銀行承辦人員查驗，並經被
    告於印鑑卡上親自簽名，其簽名之字跡核與被告於本院筆錄
    上簽名之字形外觀、行筆筆觸均相符（見本院卷第14頁），
    足認上開帳戶乃被告親自申設無訛，被告辯稱：上開帳戶係
    老闆甲○○幫伊開戶云云，核與證據不符，而不可採。
  (二)被告雖辯稱：伊將上開帳戶存摺交予甲○○之妻保管云云，
    惟證人甲○○於警詢中則證稱：被告於93年間到伊公司上班
    ，於94年年初離職，伊離職前即將交予其妻保管之存摺全部
    取回等語明確（見偵字14691 號卷第16頁），而被告開戶時
    所存入之現金一千元，於94年1 月6 日即經全數提領完畢，
    其提領開戶金之時點亦與證人甲○○證述被告離職、取回存
    摺之時點相合（見偵字第25010 號卷第35頁），故被告於94
    年1 月間即已自甲○○之妻取回其台新銀行太平分行帳戶之
    存摺、提款卡、密碼，由被告自行保管、使用之事實，已臻
    明確。再參諸上開台新銀行太平分行帳號00000000000000號
    帳戶交易明細表顯示，該帳戶自94年1 月17日起即陸續有數
    筆跨行轉帳匯款匯入，並均於相近之數日或同日以一次或分
    數次提領一空等異常交易情事，被告復供稱：伊在上開期間
    均未使用上開帳戶存、提款等語（見本院卷第16頁），益徵
    上開異常交易乃被告將帳戶交予詐欺集團成員使用後，由詐
    欺集團成員所為之事實甚明，故被告辯稱：伊未將存摺交予
    詐欺集團成員使用云云，核與事實有違，不足採信。
  (三)被害人丙○○於94年2 月19日下午1 時35分許遭不詳姓名年
    籍之詐欺集團成員以佯稱其子為某梁姓男子借款背書，須由
    其子擔負還款責任為由，指示其操作自動提款機轉帳匯款入
    指定帳戶，致其受有損害三十萬元，其中二萬元即匯入被告
    設立於台新銀行太平分行之上開帳戶內之事實，業據被害人
    丙○○指述綦詳（見警局卷(一)第2 頁），並有自動櫃員機交
    易明細表6 紙及台新銀行95年12月19日台新作集字第951728
    1 號函附資金往來明細、台灣中小企業銀行豐原分行95年12
    月26日豐原字第4609500458號函附資金往來明細、中國信託
    商業銀行94年11月22日中信銀集作第0000 00000002 號函附
    交易查詢表各1 份在卷足憑（見警卷(二)第11頁，偵字25010
    號卷第38頁、第40頁，警卷(二)第17頁），是以被告提供其設
    立之前開銀行帳戶予姓名年籍不詳之詐騙集團份子作為詐欺
    取財之工具之事實，核與前揭證據相符，應認屬實。
  (四)綜上，本案事證已臻明確，被告前開幫助詐欺犯行，應堪認
    定。
二、查詐欺集團所屬不詳姓名年籍之人以上開詐術向被害人丙○○施騙，致被害人丙○○陷於錯誤，轉帳二萬元入被告前開
    台新銀行太平分行帳戶內，所為係犯刑法第339 條第1 項之
    詐欺取財罪。被告單純提供帳戶予該集團使用之行為，並不
    等同於向被害人施以欺罔之詐術行為，且亦無證據證明被告
    有參與詐欺取財犯行之構成要件行為，其所為僅對於該集團
    遂行詐欺取財犯行資以助力，是核其所為，係犯刑法第339
    條第1 項之詐欺取財罪之幫助犯，依刑法第30條第2 項規定
    ，按正犯之刑減輕之。
 (一)按行為後法律有變更者，適用行為時之法律。但行為後之法
    律有利於行為人者，適用最有利於行為人之法律，刑法第2
    條第1 項定有明文。
  1.就罰金刑最低刑度之變更：
    被告所犯刑法第30條、第339 條第1 項之幫助詐欺罪之主刑
    為5 年以下有期徒刑、拘役或科或併科銀元一千元以下罰金
    。本件被告犯罪時之刑法就罰金刑之規定，依修正前刑法第
    33條第5 款規定，罰金刑應處銀元一元以上，並應依修正前
    罰金罰鍰提高標準條例第1 條規定，就其原定數額得提高為
    2 倍至10倍，但法律已依一定比率規定罰金或罰鍰之數額或
    倍數者，依其規定。惟95年7 月1 日施行之修正後刑法第33
    條第5 款則規定：「罰金：新臺幣一千元以上，以百元計算
    之」，而95年6 月14日修正公布之刑法施行法第1 條之1第2
    項規定：「94年1 月7 日刑法修正時，刑法分則編未修正之
    條文定有罰金者，自94年1 月7 日刑法修正施行後，就其所
    定數額提高為30倍，但72年6 月26日至94年1 月7 日新增或
    修正之條文，就其所定數額提高為3 倍」，比較修正前後之
    罰金刑輕重，該罰金刑之最低刑度於修法後已有加重，故以
    95年7 月1 日修正公布施行前之規定較有利於被告，應依刑
    法第2 條第1 項前段規定，適用行為時之法律，亦即適用修
    正前之刑法規定科刑。
  2.就幫助犯及刑之減輕之變更：
  (1)修正前刑法第30條第1 項規定：「幫助他人犯罪者，為從犯
    」，修正後之刑法第30條第1 項則規定：「幫助他人實行犯
    罪行為者，為幫助犯。雖他人不知幫助之情者，亦同」，修
    正前、後刑法第30條第1 項就定義幫助犯之文字用詞雖有修
    正，然並未更易幫助犯之認定標準。故本件被告所犯之罪不
    論依修正前之刑法第30條第1 項，或修正後之刑法第30條第
    1 項規定，均構成幫助犯，對被告而言並無有利或不利之情
    形，自不生新舊法比較之問題，應依現行有效之法律，即修
    正後之刑法第30條第1 項論以幫助犯。
  (2)再依修正前刑法第30條第2 項規定，從犯之處罰，得按正犯
    之刑減輕之。依被告犯罪時之刑法第67條規定：「有期徒刑
    加減者，其最高度及最低度同加減之」，惟依95年7 月1 日
    施行之修正後刑法第67條則規定：「有期徒刑或罰金加減者
    ，其最高度及最低度同加減之」，是經比較修正前後減刑之
    結果，雖舊法並無罰金刑最高度及最低度同加減之規定，然
    因舊法罰金之最低度刑為銀元一元，經依修法前之罰金罰鍰
    提高標準條例提高，並予換算為新臺幣後，其刑度仍較新法
    減刑後之罰金刑為輕，故以95年7 月1 日修正公布施行前之
    規定較有利於被告，應依刑法第2 條第1 項前段規定，適用
    行為時之法律減輕其刑。
  3.就易科罰金折算標準之變更：
    本件被告犯罪時之刑法第41條第1 項前段規定：「犯最重本
    刑為5 年以下有期徒刑以下之刑之罪，而受6 個月以下有期
    徒刑或拘役之宣告，因身體、教育、職業、家庭之關係或其
    他正當事由，執行顯有困難者，得以（銀元）一元以上三元
    以下折算一日，易科罰金。」，又受刑人行為時之易科罰金
    折算標準，依修正前罰金罰鍰提高標準條例第2 條前段規定
    （現已刪除），就其原定數額提高為100 倍折算1 日，則本
    件受刑人行為時之易科罰金折算標準，應以銀元三百元折算
    1 日，經折算為新臺幣後，應以新臺幣九百元折算為1 日。
    惟95年7 月1 日施行之修正後刑法第41條第1 項前段則規定
    ：「犯最重本刑為5 年以下有期徒刑以下之刑之罪，而受6
    個月以下有期徒刑或拘役之宣告者，得以新臺幣一千元、二
    千元或三千元折算一日，易科罰金。」比較修正前後之易科
    罰金折算標準，以95年7 月1 日修正公布施行前之規定，較
    有利於被告，則應依刑法第2 條第1 項前段，適用修正前刑
    法第41條第1 項前段規定，定其易科罰金之折算標準。
  4.經綜合比較新、舊法之結果，認應適用修正前之刑法論罪科
    刑對被告較為有利，故依刑法第2 條第1 項前段規定，應適
    用被告行為時之法律，即修正前之刑法論罪科刑。
  (二)爰審酌被告矢口否認犯行，其提供存摺帳戶幫助他人犯罪，
    致使真正犯罪者難以被查獲，助長社會犯罪風氣，且迄今未
    與被害人和解，補償被害人之損害，其所為自應受相當之刑
    罰責難，惟念及其前未曾受刑之宣告，有台灣高等法院被告
    前案紀錄表1 件在卷可稽（見本院卷第6 頁），被害人匯入
    被告上開帳戶之數額僅二萬元，及被告之智識程度為國中肄
    業，家境勉持等一切情狀，量處如主文所示之刑，並諭知易
    科罰金之折算標準。又被告犯罪之時點係在96年4 月24日之
    前，所犯之罪核與中華民國九十六年罪犯減刑條例第2 條第
    1 項之規定相符，復無同條例第3 條規定之除外情事存在，
    應依同條例第2 條第1 項第3 款規定減其刑期二分之一，爰
    減為如主文所示之刑，併諭知易科罰金之折算標準，以示懲
    儆。
三、至被告所交付之前開帳戶存摺、提款卡，雖係供犯罪所用之
    物，然既已交付詐欺集團人員使用，顯已移轉其所有權予前
    揭集團人員，而非被告所有，且均非違禁物，亦無證據足資
    證明係屬應沒收之物，又因幫助犯不適用責任共同之原則，
    對正犯所有供犯罪所用或因犯罪所得之物，勿庸併為沒收之
    宣告，有最高法院88年台上字第6234號判決足資參照，爰不
    另為沒收之宣告，併予敘明。
四、據上論斷，應依刑事訴訟法第299 條第1 項，刑法第339 條
    第1 項、第30條第1 項前段、第2 項、修正前刑法第41條第
    1 項前段，罰金罰鍰提高標準條例第1 條前段、刪除前罰金
    罰鍰提高標準條例第2 條，中華民國九十六年罪犯減刑條例
    第2條第1項第3款、第4條、第7條，判決如主文。
中　　華　　民　　國　　96　　年　　8 　　月　　21　　日
                  刑事第八庭  審判長法　官  李政庭
                                    法  官  李育信
                                    法  官  賴文姍
以上正本證明與原本無異。
如不服本判決，應於收受送達後10日內向本院提出上訴書狀。
中　　華　　民　　國　　96　　年　　8 　　月　　21　　日
 　　　　　　　　　　　             書記官  王高山
附錄法條：
刑法第339條第1項
意圖為自己或第3人不法之所有，以詐術使人將本人或第3人之物
交付者，處5年以下有期徒刑、拘役或科或併科1,000元以下罰金
。
